臺灣臺中地方法院民事判決　100年度訴字第551號
原　　　告　梁鎮海
訴訟代理人　洪曉菁律師
被　　　告　朱耿德
訴訟代理人　張柏山律師
複代理人　　廖素秋律師
上列當事人間返還不當得利等事件，本院於民國100年7月28日言
詞辯論終結，判決如下：
    主      文
被告應給付原告美金肆萬肆仟貳佰陸拾貳元，及自民國八十九年
六月六日起至清償日止，按週年利率百分之五計算之利息。
訴訟費用由被告負擔。
本判決於原告以新臺幣肆拾伍萬元為被告供擔保後，得假執行；
但被告如以新臺幣壹佰拾肆萬壹仟捌佰玖拾壹元為原告預供擔
保，得免為假執行。
    事實及理由
一、原告起訴主張：
 1、其於民國（下同）89年6月6日以美金44,262元向被告購買晶
    強材料科技股份有限公司所發行之增資股票共計75,000股。
    雙方並約明於股票簽證發行後即交由原告辦理過戶手續。原
    告交付予被告之支票業已兌現，但被告欺原告在外經商不便
    回國，連續數年謊稱晶強材料科技股份有限公司營運良好，
    而未依約交付增資股票以辦理過戶手續。嗣原告向經濟部聲
    請抄錄晶強材料科技股份有限公司變更事項登記表等文件，
    始知悉該公司在兩造簽訂買賣契約前之89年4月15 日股東臨
    時會、董事會中完全無任何增資之決議。該公司並已於92年
    6月1日經股東會決議解散，同年7月9日經主管機關准予解散
    登記在案。
 2、被告捏造晶強材料科技股份有限公司發行增資股之事實，顯
    是以不能之給付為標的，依民法第246條第1項規定，兩造之
    買賣契約自始無效，其依民法第179條不當得利法律規定，
    請求被告返還已收受之價金。若晶強材料科技股份有限公司
    確有增資之事，因被告顯然已不可能再交付股票，而有民法
    第226 條給付不能之情事，其以支付命令聲請狀之送達對被
    告為解除契約之表示，並依民法第259 條規定，請求被告返
    還價金。再者，若增資案因不可歸責於雙方事由致一方給付
    不能，依最高法院19年上字第1022號判例意旨，被告亦應依
    不當得利規定返還負返還之責。
 3、並聲明：被告應給付原告美金44,262元及自89年6月6日起
    至清償日止，按週年利率百分之5 計算之利息，願供擔保
    請准宣告假執行。
二、被告辯稱：
 1、原告所購買者為晶強材料科技股份有限公司已決議發行增加
    實收資本之股份，但因發行股票須經主管機關或其核定之發
    行登記機構簽證後始得發行，故被告始會於收據上載明「於
    股票簽證發行後立即交由Tony Chen Hai Liang 辦理過戶手
    續」。而從決議發行新股至印製股票須經歷相當時日，此即
    被告未能立刻交付股票之原因。嗣於89年間晶強材料科技股
    份有限公司增資之股票發行，被告於取得股票後即交付原告
    ，因之原告始在其寫給被告之書信中提及「你有488,000 股
    ，在我這裡一張」。亦即被告於取得晶強材料科技股份有限
    公司增資股票後，確實已交付原告以辦理過戶手續。
 2、被告在交付予原告之股票背面早已蓋好過戶印鑑，原告只須
    完稅後即可過戶，其遲遲未將股票寄回或親至公司辦理過戶
    手續，則嗣後因公司營運不佳而歇業致原有投資泡湯，即不
    應將此不利益轉由被告負擔。
 3、並聲明：原告之訴及假執行之聲請均駁回，如受不利判
    決，願供擔保請准宣告免為假執行。
三、原告主張其於89年6月6日以美金44,262元向被告購買晶強材
    料科技股份有限公司所發行之增資股票75,000股。嗣晶強材
    料科技股份有限公司於92年7月9日經經濟部准予解散登記等
    情，業經提出收據、公司變更登記表為證，自屬真實。被告
    雖以前揭各詞抗辯，然查：
 1、晶強材料科技股份有限公司資本總額為新臺幣（下同）2 億
    元，分為2,000萬股，得分次發行。設立時先發行600萬股，
    計6,000萬元。嗣於88年6月、88年10月，依公司法第156 條
    第2 項規定，於原定股份總額內分次發行新股，各增加實收
    資本3,209萬元及600萬元。此經本院調閱台灣台北地方法院
    檢察署97年他字第4928號偵查卷宗所附晶強材料科技股份有
    限公司章程第6條（卷宗第5頁）、88年6月12 日股東臨時會
    議記錄暨董事會議記錄（卷宗第34頁及35頁背面）、88年10
    月25日董事會議記錄（卷宗第80頁）查明無訛。又據本院99
    年度司促字第4789 1號支付命令卷宗所附公司變更登記表實
    收資本總額欄記載，晶強材料科技股份有限公司實收資本為
    9,809萬元，核與前述3次發行新股累計之實收資本相符。又
    晶強材料科技股份有限公司董事會於89年4月15 日選任陳媛
    秀為董事長，有台灣台北地方法院檢察署97年他字第4928號
    偵查卷宗所附董事會議記錄為憑（見該卷宗第112頁背面）
    ，而陳媛秀複於偵查中證稱其董事長任內並無募集資金等語
    （見台灣台北地方法院98年偵續字第642號偵查卷宗第29 頁
    ）。綜上事實，晶強材料科技股份有限公司於解散前歷次發
    行股份時間分別為87年公司設立當時、88年6月及同年10 月
    ，累計實收資本為9,809萬元，應可認定。被告辯稱89 年間
    尚有決議發行新股云云，應非事實，不足採信。
 2、被告又稱其已交付原告晶強材料科技股份有限公司發行之新
    股75,000股，並提出記載「你有488,000 股，在我這裡一張
    」等語之原告寄交與被告之書信為憑。然查：被告確實未曾
    交付原告買賣標的之股票，此據其於偵查中自承「（問：有
    無給告訴人晶強的股票或任何憑證？）我知道我有給他上述
    之收據，但是之後沒再給別的」「（問：為何在板橋詢問時
    說有給告訴人認股憑證？）那張就是我剛才所講的收據」等
    語明確（見台灣台北地方法院檢察署97年他字第4928號偵查
    卷宗第14 9頁）。又系爭買賣之股票為75,000股，與前述書
    信所稱之488,000股相距甚大，二者應非同一標的。準此，
    被告辯稱其已依約交付股票，不足採信。
四、按以不能之給付為契約標的者，其契約為無效。民法第246
    條第1項前段訂有明文。查晶強材料科技股份有限公司於89
    年6月6日兩造簽訂系爭買賣契約前確有二次發行新股行為，
    已如前述，則縱認被告於該二次發行新股中皆未認購任何之
    新股，此亦屬因其個人事由致無法提出給付之主觀不能，非
    任何人皆不能提出發行新股之股票以為給付，自非首揭條文
    所規範之客觀不能。是原告主張系爭買賣契約因標的自始客
    觀不能而無效等語，尚無可採。
五、次按因可歸責於債務人之事由，致給付不能者，債權人得請
    求賠償損害，並得解除契約，民法第226條第1項、第256 條
    訂有明文。本件晶強材料科技股份有限公司已於92年7月9日
    為解散登記，被告顯無法再履行給付股票之義務。而自89年
    6月6日系爭買賣契約訂立時起至晶強材料科技股份有限公司
    解散時止，歷時共3 年餘，被告於此時間內皆未履行給付股
    票義務，終因公司解散致給付不能，其顯屬可歸責。從而，
    原告主張解除系爭買賣契約，並依民法第259條第1、2 款規
    定，請求被告返還所受領之金錢及利息，洵屬有據，應予准
    許。至於原告另稱本件縱屬不可歸責於被告事由致給付不能
    ，其亦得依民法179 條不當得利規定請求返還之主張，即無
    再予論述之必要，併此敘明。
六、從而，原告本於契約解除後回復原狀法律規定，請求被告給
    付美金44,262元及自89年6月6日起至清償日止，按週年利率
    百分之5計算之利息，為有理由，應予准許。
七、兩造陳明願供擔保，聲請宣告假執行及免為假執行，核無不
    合，爰分別酌定相當之擔保金額宣告之。
八、訴訟費用負擔之依據：民事訴訟法第78條。
中    華    民    國   100    年    8     月    18    日
                  民事第三庭    法  官  鍾貴堯
正本係照原本作成。
如對本判決上訴，須於判決送達後20日內向本院提出上訴狀。如
委任律師提起上訴者，應一併繳納上訴審裁判費。
中    華    民    國   100    年    8     月    18    日
                                書記官  童淑芬